臺灣高等法院高雄分院刑事判決
111年度上易字第145號
上  訴  人  臺灣屏東地方檢察署檢察官
被      告  張晉瑋



上列上訴人因被告違反毒品危害防制條例案件，不服臺灣屏東地
方法院111年度易字第117號，中華民國111年2月25日第一審判決
（起訴案號：臺灣屏東地方檢察署110年度偵字第3203號），提
起上訴，本院判決如下：
    主  文
上訴駁回。
扣案如附表所示之物，均沒收銷燬。
    理  由
一、公訴意旨略以：被告張晉瑋（下稱被告）明知海洛因、甲基
    安非他命分別係毒品危害防制條例第2條第2項第1、2款所定
    之第一、二級毒品，不得非法持有，竟基於持有第一、二級
    毒品之犯意，於民國109年8月18日12時30分許為警查獲前某
    時許，在不詳地點，以不詳方式，自真實姓名年籍不詳之人
    處，取得第一級毒品海洛因1包（驗餘淨重3.27公克）、第
    二級毒品甲基安非他命2包（檢驗後淨重分別為0.568公克、
    1.396公克）而持有之。嗣於109年8月18日12時30分許，為
    警在被告使用之車牌號碼000-0000號自用小客車上查獲如附
    表所示之物，被告則趁機棄車逃逸。因認被告涉犯毒品危害
    防制條例第11條第1、2項之持有第一、二級毒品罪嫌等語。
二、按起訴之程序違背規定者，應諭知不受理之判決，刑事訴訟
    法第303條第1款定有明文。次按（依修正前規定）初犯毒品
    危害防制條例第10條之罪者，必也先經觀察、勒戒或強制戒
    治執行完畢之前置程序後，5年（修正後規定已變更為3年）
    內再犯同條之罪，始符合應由檢察官依法起訴或聲請簡易判
    決處刑之要件。倘行為人初犯（依修正後之規定及最高法院
    109年度台上字第3826號刑事判決意旨，另包括距最近1次觀
    察、勒戒或強制戒治執行完畢釋放已逾3年者）上開之罪，
    由檢察官聲請法院裁定觀察、勒戒確定，在該觀察、勒戒處
    分執行之前，縱有再犯同條之罪之情形，因行為人未曾受觀
    察、勒戒或強制戒治執行完畢之處分，即與法定訴追之要件
    不符，自仍應由檢察官就後案聲請法院裁定觀察、勒戒，再
    由檢察官依保安處分執行法第4條之1規定執行其一，若檢察
    官逕對後案起訴或聲請簡易判決處刑，顯屬不合，其起訴之
    程序違背規定，法院應諭知不受理之判決，始為適法（最高
    法院100年度台非字第184號判決意旨參照）。行為人倘多次
    施用毒品犯行，法院僅需裁定1個保安處分，縱經法院多次
    裁定送觀察、勒戒，亦僅執行其一，是行為人於經裁定送觀
    察、勒戒執行完畢前，無論其施用毒品級別如何，亦不問有
    多少次施用毒品犯行，均為該次保安處分程序之效力所及，
    而不應再予單獨追訴處罰。揆諸毒品危害防制條例第20條第
    1項僅規定檢察官對於「犯毒品危害防制條例第10條者」，
    應聲請法院裁定令入勒戒處所觀察、勒戒，並未區分所施用
    之毒品之等級、種類，所以遭查獲之被告即便查獲前施用第
    一級、第二級等各式多種毒品，也不會因此需分受多次之觀
    察、勒戒處分，實乃著眼於施用毒品者之觀察、勒戒治療，
    與刑事追訴採一罪一罰之概念並不相同，從施用毒品處遇之
    立法目的以觀，該觀察、勒戒裁定及不起訴處分之效力，均
    應及於被告預備供施用之其他毒品持有行為，始屬合理，否
    則一方面為使初犯施用第一級、第二級毒品犯行之被告藉由
    觀察、勒戒、不起訴處分等程序，使其得以進行比刑事追訴
    更有效率之觀察、勒戒程序，另一方面卻就預備施用而尚未
    及施用之其他毒品再進行追訴處罰，就初次施用毒品者同時
    以不同規範目的之處理程序為2種歧異之處理，當非立法本
    意。質言之，未曾經觀察、勒戒，或距最近1次觀察、勒戒
    或強制戒治執行完畢釋放已逾3年之行為人，一旦經檢察官
    聲請法院裁定觀察、勒戒，在此觀察、勒戒裁定執行完畢前
    ，行為人所犯之施用毒品罪、預備施用而未及施用之持有毒
    品罪，均應為該觀察、勒戒之程序效力所及，而不應再予單
    獨追訴處罰。否則若謂只有觀察、勒戒執行完畢前所犯不法
    程度較高之施用毒品罪可不予追訴處罰，所犯不法程度較低
    之預備施用而未及施用之持有毒品罪卻仍應論處罪刑，顯然
    輕重失衡，亦有違立法者對施用毒品處遇之設計。
三、經查：
　㈠公訴意旨所指被告持有第一、二級毒品之事實，業據被告於
    警詢、偵訊及原審準備程序中均坦承不諱（警卷第7至11頁
    ，偵卷第43頁，原審卷第55頁），並有如附表所示之物扣案
    可佐。此外，復有員警職務報告，屏東縣政府警察局潮州分
    局搜索扣押筆錄、扣押物品目錄表，屏東縣政府警察局扣押
    筆錄、扣押物品目錄表，現場照片、法務部調查局濫用藥物
    實驗室110年5月14日調科壹字第11023005560號鑑定書（下
    稱調查局鑑定書）、高雄市立凱旋醫院110年6月16日高市凱
    醫驗字第68370號濫用藥物成品檢驗鑑定書（下稱凱醫鑑定
    書）等件在卷可稽（警卷第1至4頁、第93至99頁、第113至1
    15頁、第123至125頁，偵卷第131頁、第147至151頁），固
    堪認定。
　㈡惟被告於警詢及偵訊中均供稱：扣案的毒品都是我自己要吸
    食的，因為施用工具會壞掉，所以我都會先買好幾個備用，
    都是我自己要使用的等語（警卷第10頁，偵卷第41至43頁）
    。又被告另案於108年12月間、109年1月間，施用第一級毒
    品海洛因、第二級毒品甲基安非他命各1次，經檢察官聲請
    觀察、勒戒，由臺灣橋頭地方法院分別以109年度毒聲字第4
    2號、109年度毒聲字第49號裁定被告應令入勒戒處所觀察、
    勒戒確定，被告於110年6月16日因無繼續施用傾向執行完畢
    等情，有上開裁定書、臺灣高等法院在監在押全國紀錄表及
    被告前案紀錄表等件在卷可佐，而被告本案被訴於109年8月
    18日12時30分許為警查獲前某時許，持有第一、二級毒品罪
    嫌，顯係於110年6月16日觀察、勒戒執行完畢釋放前所為。
    再經本院調取被告於110年2月23日為警另案查獲時之尿液檢
    驗報告，呈現嗎啡及甲基安非他命之陽性反應，濃度分別高
    達25,150ng/mL、3,220ng/mL，足見被告自109年8月18日12
    時30分許為警扣得附表所示之毒品而棄車逃逸後，迄至110
    年2月23日為警另案查獲期間，確有持續施用第一、二級毒
    品之行為。復參以附表所示之第一、二級毒品數量均非甚鉅
    ，並無明顯逾越一般人施用之合理範圍，且亦同時扣得摻有
    海洛因及甲基安非他命之吸食工具，足見被告辯稱扣案毒品
    係其施用剩餘等語，並非全然無據。況且，縱使難認被告持
    有附表所示之毒品係其施用剩餘，然檢察官並未提出證據證
    明被告持有附表所示之毒品係基於施用以外之目的，自不能
    排除被告持有如附表所示之毒品係預備施用而未及施用即被
    查獲之可能。是以，本於罪證有疑、利於被告之原則，應認
    被告本案持有第一、二級毒品之犯行，應為其後觀察、勒戒
    之程序效力所及，而不應再予單獨追訴處罰。
　㈢基上，檢察官就被告本案持有第一、二級毒品犯行提起公訴
    之起訴程序違背規定，且無從補正，原審據此為公訴不受理
    之判決，並無違誤。
四、上訴駁回之理由：
　　檢察官上訴意旨以被告購入毒品而持有之目的並非僅止於供
    己施用一端，亦有販賣或轉讓之可能，且被告於原審供稱係
    於109年8月15日購入附表所示之毒品等語，顯見被告係在前
    次施用毒品後始購入持有，自難為前揭施用毒品行為所吸收
    等語。惟本案並無證據證明被告係基於施用以外之目的而購
    入並持有附表所示之毒品，且執行觀察、勒戒前之其他施用
    或預備施用而持有毒品之行為，均應為其後觀察、勒戒之程
    序效力所及，已如前述，故檢察官猶執前詞提起上訴，為無
    理由，應予駁回，且不經言詞辯論為之。
五、沒收銷燬部分：
  ㈠按查獲之第一、二級毒品及專供製作或施用第一、二級毒品
    之器具，不問屬於犯罪行為人與否，均沒收銷燬之；又違禁
    物或專科沒收之物得單獨宣告沒收，毒品危害防制條例第18
    條第1項前段及刑法第40條第2項分別定有明文。是現行刑法
    關於沒收之規定，已具有獨立法律效果，故其宣告不必然附
    隨於裁判為之，而可單獨宣告沒收之。
  ㈡查扣案如附表所示之物分別檢出海洛因、甲基安非他命或殘
    留海洛因、甲基安非他命之成分而無法析離，有前揭調查局
    鑑定書、凱醫鑑定書及屏東縣政府警察局潮州分局毒品初步
    檢驗結果報告表各1份在卷可稽，足見扣案物品分別為違禁
    物或殘留違禁物成分而視同違禁物。本案被告持有海洛因及
    甲基安非他命之行為，固因起訴程序違背規定而應為不受理
    之諭知，惟檢察官於起訴書既已載明聲請沒收銷燬，自應均
    依毒品危害防制條例第18條第1項前段之規定宣告沒收銷燬
    之。另盛裝上開毒品之包裝袋，應與該等包裝內之毒品視為
    一體，爰併予宣告沒收銷燬；至送驗耗盡之部分既已滅失而
    不存在，自無庸再宣告沒收銷燬之。原判決未同時依檢察官
    之聲請為沒收銷燬之宣告，應由本院補充宣告之。
據上論斷，應依刑事訴訟法第368條、第372條，判決如主文。
本案經檢察官江怡萱提起公訴，檢察官曾馨儀提起上訴。
中　　華　　民　　國　　111 　年　　8 　　月　　31　　日
                  刑事第二庭  審判長法  官  孫啓強
　　　　　　　　　                  法  官  范惠瑩
　　　　　　　　　                  法  官  鄭詠仁
以上正本證明與原本無異。
不得上訴。
中　　華　　民　　國　　111 　年　　8 　　月　　31　　日
                                    書記官  楊明靜
附表：　　
編號 物名 數量 備註 1 海洛因 1包 1.即警卷第97頁扣押物品目錄表編號6、起訴書附表編號16。 2.檢出「海洛因」成分（見卷附調查局鑑定書，偵卷第131頁）。 3.含包裝袋1只，檢驗前淨重3.32公克、檢驗後淨重3.27公克。 4.微量海洛因，純度未達1％。 2 甲基安非他命 1包 1.即警卷第97頁扣押物品目錄表編號1、起訴書附表編號17。 2.檢出「甲基安非他命」成分（見卷附凱醫鑑定書，偵卷第175至201頁）。 3.含包裝袋1只，檢驗前淨重12.784公克，檢驗後淨重12.763公克。 4.甲基安非他命純度70.21％，檢驗前純質淨重8.976公克。 3 甲基安非他命 1包 1.即警卷第97頁扣押物品目錄表編號4、起訴書附表編號18。 2.檢出「甲基安非他命」成分（見卷附凱醫鑑定書）。 3.含包裝袋1只，檢驗前淨重0.586公克，檢驗後淨重0.568公克。 4.甲基安非他命純度80.92％，檢驗前純質淨重0.474公克。 4 塑膠藥鏟 1支 1.即警卷第97頁扣押物品目錄表編號7、起訴書附表編號1。 2.檢出「海洛因」成分（見卷附凱醫鑑定書）。 5 鐵製吸管 1支 1.即警卷第97頁扣押物品目錄表編號8、起訴書附表編號2。 2.檢出「海洛因」成分（見卷附凱醫鑑定書）。 6 吸食器水車 1組 1.即警卷第97頁扣押物品目錄表編號10、起訴書附表編號4。 2.檢出「甲基安非他命」成分（見卷附凱醫鑑定書，起訴書誤載為檢出第三級毒品愷他命，業經公訴檢察官當庭更正）。 7 玻璃球管（瓶身已破碎） 1組 1.即警卷第115頁扣押物品目錄表編號1（起訴書未記載，應予補充）。 2.經警於109年9月9日17時13分許，在屏東縣○○鎮○○路00號對面水溝蓋上扣得。 3.檢出「甲基安非他命」成分（見卷附屏東縣政府警察局潮州分局毒品初步檢驗結果報告表，警卷第119頁）。